ACORDAO-COMPLETO-2427137

ACÓRDÃO 2496/2020 ATA 35/2020 - PLENÁRIO

VISTOS, relatados e discutidos estes autos de apartado de Tomada de Contas Especial instaurada por força do Acórdão 2476/2018-TCU-Plenário proferido nos autos da Prestação de Contas do Serviço Nacional de Aprendizagem Comercial - Administração Regional do Rio de Janeiro - Senac/ARRJ, referente ao exercício de 2011.
ACORDAM os Ministros do Tribunal de Contas da União, reunidos em sessão do Plenário, diante das razões expostas pelo Relator, em:
9.1. com fundamento nos arts. 1º, inciso I, 16, inciso III, alíneas b e c, 19, caput, e 23, inciso III, da Lei 8.443/1992, julgar irregulares as contas do Sr. Orlando Santos Diniz e das empresas Tryx Eventos Ltda. e Metro Quadrado Montagens e Promoções Ltda., condenando-os, solidariamente, ao pagamento das quantias abaixo especificadas, com a fixação do prazo de 15 (quinze) dias, a contar das notificações, para que comprovem, perante o Tribunal (art. 214, inciso III, alínea a, do Regimento Interno/TCU) , o recolhimento da dívida ao Serviço Nacional de Aprendizagem Comercial/ Administração Regional do Rio de Janeiro, atualizada monetariamente e acrescida dos juros de mora calculados a partir das correspondentes datas até o efetivo recolhimento, na forma prevista na legislação em vigor: 
	DATA DA OCORRÊNCIA
	VALOR ORIGINAL (R$) 

	17/12/2009
	2.427.102,83

	8/1/2010
	1.826.858,60

	22/1/2010
	1.829.503,00

	31/5/2010
	290.707,00

9.2. aplicar, individualmente, ao Sr. Orlando Santos Diniz e às empresas Tryx Eventos Ltda. e Metro Quadrado Montagens e Promoções Ltda. a multa prevista no art. 57 da Lei 8.443/1992, no valor de R$ 500.000,00 (quinhentos mil reais) , fixando-lhes o prazo de 15 (quinze) dias, a contar do recebimento das notificações, para que comprovem, perante o Tribunal (art. 214, inciso III, alínea a, do Regimento Interno/TCU) , o recolhimento da dívida ao Tesouro Nacional, atualizada monetariamente desde a data deste Acórdão até a do efetivo recolhimento, se for paga após o vencimento, na forma da legislação em vigor;
9.3. autorizar, caso requerido, com base no art. 26 da Lei 8.443/1992, o parcelamento das dívidas constantes nos subitens 9.1 e 9.2 deste Acórdão em até 36 (trinta e seis) parcelas mensais e sucessivas, sobre as quais incidirão os correspondentes acréscimos legais (débito: atualização monetária e juros de mora; multa: atualização monetária) , esclarecendo aos responsáveis que a falta de pagamento de qualquer parcela importará no vencimento antecipado do saldo devedor, sem prejuízo das demais medidas legais;
9.4. autorizar, desde logo, a cobrança judicial das dívidas, nos termos do art. 28, inciso II, da Lei 8.443/1992, caso não atendida as notificações;
9.5. considerar grave a infração cometida pelo Sr. Orlando Santos Diniz, com base no art. 270 do Regimento Interno/TCU;
9.6. aplicar ao Sr. Orlando Santos Diniz a pena de inabilitação para o exercício de cargo em comissão ou função de confiança no âmbito da Administração Pública Federal, pelo prazo de 8 (oito) anos, com fundamento no art. 60 da Lei 8.443/1992 c/c o art. 270 do Regimento Interno/TCU;
9.7. enviar cópia deste Acórdão à Procuradoria da República no Estado do Rio de Janeiro, nos termos do art. 16, § 3º, da Lei 8.443/1992 c/c art. 209, § 7º, do Regimento Interno do TCU.

Tomada de contas especial instaurada com vistas a promover a citação solidária dos responsáveis pelas irregularidades constatadas na execução dos convênios/contratos em exercícios diversos de 2011.

Serviço Nacional de Aprendizagem Comercial - Administração Regional do Rio de Janeiro - Senac/ARRJ.

3. Responsáveis: Orlando Santos Diniz (XXX.078.767-XX), Tryx Eventos Ltda. (10.506.235/0001-03) e Metro Quadrado Montagens e Promoções Ltda. (00.883.861/0001-65).

Aroldo Cedraz.

13.1. Ministros presentes: José Mucio Monteiro (Presidente), Walton Alencar Rodrigues, Benjamin Zymler, Augusto Nardes, Aroldo Cedraz, Raimundo Carreiro, Ana Arraes e Bruno Dantas.
13.2. Ministro que alegou impedimento na Sessão: Aroldo Cedraz.
13.3. Ministro-Substituto convocado: Augusto Sherman Cavalcanti.
13.4. Ministros-Substitutos presentes: Marcos Bemquerer Costa (Relator), André Luís de Carvalho e Weder de Oliveira.

MARCOS BEMQUERER

Adoto como parte deste Relatório a instrução inserta à peça 97, que contou com a anuência do escalão dirigente da Secretaria de Controle Externo de Tomada de Contas Especial - SecexTCE (peças 98 e 99) , a seguir transcrita com alguns ajustes de forma: 
"1. Cuidam os autos de Tomada de Contas Especial instaurada para atender determinação contida no subitem 9.4 do Acórdão 2476/2018-TCU-Plenário, Relator Min-Subst. Marcos Bemquerer (peça 1) , in verbis:
'9.4. determinar a instauração de processo apartado de Tomada de Contas Especial, com fundamento nos arts. 1º, incisos I e II, e 47 da Lei 8.443/1992 c/c o art. 41 da Resolução/TCU 259/2014, com vistas a promover a citação solidária dos responsáveis a seguir discriminados, para que, no prazo de 15 (quinze) dias, contado do recebimento dos correspondentes expedientes que lhes forem endereçados, apresentem alegações de defesa e/ou recolham ao Senac/ARRJ as quantias abaixo especificadas, atualizadas monetariamente e a partir das datas indicadas até a do efetivo recolhimento, nos termos da legislação vigente, tendo em vista as irregularidades que deram origem a débito, constatadas na execução dos convênios/contratos firmados pelo Senac/ARRJ com as sociedades empresárias Tryx Eventos Ltda. - ME e Metro Quadrado Montagens e Promoções Ltda. - EPP, realizados em exercícios diversos de 2011, a partir de cópia dos elementos pertinentes destes autos: 
9.4.1. Sr. Orlando Santos Diniz solidariamente com as empresas Tryx Eventos Ltda. - ME e Metro Quadrado Montagens e Promoções Ltda. - EPP:
9.4.1.1. em face da não comprovação da boa e regular aplicação dos recursos recebidos, decorrente da ausência de apresentação da prestação de contas do 15º Senac Rio Fashion Business:
	Data
	Valor (R$) 

	17/12/2009
	2.427.102,83

	8/1/2010
	1.826.858,60

	22/1/2010
	1.829.503,00

9.4.1.2. em vista da não comprovação da boa e regular aplicação dos recursos recebidos, decorrente de irregularidade verificada na prestação de contas do 16º Senac Rio Fashion Business e Senac Rio Fashion Business Tech, referente às empresas patrocinadas que anexaram à prestação de contas do Sesc/ARRJ (e também do Senac/ARRJ) diversos documentos fiscais e apresentaram, em substituição, a NF 1497 da empresa CAS Pires Promoções e Eventos Ltda., que tem os mesmos sócios de uma das empresas patrocinadas, relativa à prestação de serviços de coordenação e gerenciamento, incluindo hospedagem de convidados e compradores do evento, não havendo como asseverar que os serviços a ela associado foram prestados, de fato, na organização do evento patrocinado, ante a ausência de relação de hóspedes, indicando nome, hotel, período de hospedagem e relação com o evento, bem como menção a outro evento, Congresso Brasileiro de Cirurgia Dermatológica:
	Data
	Valor (R$) 

	31/5/2010
	290.707,00'

HISTÓRICO
2.	Como já abordado na instrução de citação (peça 55) , no âmbito do processo de contas do Senac/ARRJ, relativas ao exercício de 2011, TC 046.584/2012-9, foram verificados indícios de irregularidades na execução de convênios/contratos firmados pela unidade jurisdicionada - UJ - com as sociedades empresárias Tryx Eventos Ltda. - ME e Metro Quadrado Montagens e Promoções Ltda. - EPP, realizados em exercício diverso de 2011, conforme relatado no item 6.2 da instrução desta Unidade Técnica (peça 3, p. 9-26) .
3.	Naquela instrução, após minuciosa análise de extensa documentação encaminhada pelo Senac/ARRJ com intuito de esclarecer as falhas apontadas, restaram não esclarecidos os seguintes indícios de irregularidades:
3.1. ausência de prestação de contas relativas ao patrocínio ao evento 15º Senac Rio Fashion Business (peça 3, p. 25-26) ;
3.2. utilização de documentos fiscais não fidedignos na comprovação de despesas no âmbito do patrocínio aos eventos 16º Senac Rio Fashion Business e Senac Rio Fashion Business Tech (peça 3, p. 15) .
4.	Em decorrência, este Tribunal, mediante o acórdão já mencionado, determinou a instauração desta TCE, a partir de cópias de elementos pertinentes dos autos da aludida prestação de contas e a citação dos responsáveis pelos danos apurados aos cofres do Senac/ARRJ. Na instrução de citação, foi feita a respectiva proposta na forma já determinada no acórdão aqui transcrito.			
 (...) 
EXAME TÉCNICO
8.	Da análise dos autos, verificou-se que a citação foi determinada por meio do subitem 9.4 do Acórdão 2476/2018-TCU-Plenário, Relator Min-Subst. Marcos Bemquerer (peça 1) , no âmbito do TC Processo 046.584-2012-9, decorrente da não comprovação da boa e regular aplicação dos recursos recebidos e aplicados nos eventos intitulados como '15º Senac Rio Fashion Business', '16º Senac Rio Fashion Business e Senac Rio Fashion Business Tech'. 
9.	Desse modo, foi elaborada a respectiva instrução de citação (peça 55) , com a proposta integralmente acatada por Diretor da Sec-RJ, determinando o encaminhamento dos autos ao SaProc para fins de cumprimento da determinação supracitada consoante delegação de competência conferida pela Portaria Secex-RJ 1, de 28/3/2016 (peça 56) . 
10. Assim, foram enviados os respectivos ofícios e publicação em edital, conforme demonstrado na tabela abaixo: 
	Natureza
	Ofício
	Data
	Peça
	Destinatário
	Origem
	Data ciência ou motivo devolução
	Peça ciência
	Peça resposta

	Citação
	0348/2019
	05/03/2019
	61
	Orlando Diniz
	Receita Federal
	11/03/2019
	69
	Não houve

	Citação
	0350/2019
	05/03/2019
	60
	Tryx Eventos Ltda - ME
	Outros
	12/03/2019
	68
	Não houve

	Citação
	0352/2019
	05/03/2019
	59
	Metro Quadrado M. e P. Ltda
	Outros
	Endereço insuficiente
	Não houve
	Não houve

	Citação
	0482/2019
	28/03/2019
	66
	Metro Quadrado M. e P. Ltda
	Receita Federal
	Mudou-se
	Não houve
	Não houve

	Citação
	0483/2019
	28/03/2019
	67
	Tryx Eventos Ltda
	Receita Federal
	Outros
	Não houve
	Não houve

	Citação
	14949/2019
	18/12/2019
	81
	Tryx Eventos Ltda 
	Outros
	23/12/2019
	83
	Não houve

	Citação
	14950/2019
	07/01/2020
	82
	Metro Quadrado M. e P. Ltda
	Outros
	09/01/2020
	84
	Não houve

	Citação
	9304/2020
	27/03/2020
	89
	Metro Quadrado M. e P. Ltda
	Receita Federal
	06/04/2020
	93
	Não houve

	Citação por edital
	0292/2020
	24/03/2020
	88
	Metro Quadrado M. e P. Ltda
	Outros
	26/03/2020
	91
	Não houve

	Citação
	9310/2020
	27/03/2020
	90
	Tryx Eventos Ltda
	Receita Federal
	Mudou-se
	Não houve
	Não houve

	Citação por edital
	0293/2020
	24/03/2020
	87
	Tryx Eventos Ltda
	Outros
	26/03/2020
	92
	Não houve

Da validade da citação
11. Preliminarmente, cumpre tecer breves considerações sobre a forma como são realizadas as comunicações processuais no TCU. A esse respeito, destacam-se o art. 179, do Regimento Interno do TCU (Resolução 155, de 4/12/2002) , e o art. 4º, inciso III, § 1º, da Resolução TCU 170, de 30 de junho de 2004, in verbis:
'Art. 179. A citação, a audiência ou a notificação, bem como a comunicação de diligência, far-se-ão: 
I - mediante ciência da parte, efetivada por servidor designado, por meio eletrônico, fac-símile, telegrama ou qualquer outra forma, desde que fique confirmada inequivocamente a entrega da comunicação ao destinatário; 
II - mediante carta registrada, com aviso de recebimento que comprove a entrega no endereço do destinatário; 
III - por edital publicado no Diário Oficial da União, quando o seu destinatário não for localizado (...) 
Art. 3º As comunicações serão dirigidas ao responsável, ou ao interessado, ou ao dirigente de órgão ou entidade, ou ao representante legal ou ao procurador constituído nos autos, com poderes expressos no mandato para esse fim, por meio de: 
I - correio eletrônico, fac-símile ou telegrama; 
II - servidor designado; 
III - carta registrada, com aviso de recebimento; 
IV - edital publicado no Diário Oficial da União, quando o seu destinatário não for localizado, nas hipóteses em que seja necessário o exercício de defesa'. 
Art. 4º. Consideram-se entregues as comunicações: 
I - efetivadas conforme disposto nos incisos I e II do artigo anterior, mediante confirmação da ciência do destinatário; 
II - realizadas na forma prevista no inciso III do artigo anterior, com o retorno do aviso de recebimento, entregue comprovadamente no endereço do destinatário; 
III - na data de publicação do edital no Diário Oficial da União, quando realizadas na forma prevista no inciso IV do artigo anterior. § 1º O endereço do destinatário deverá ser previamente confirmado mediante consulta aos sistemas disponíveis ao Tribunal ou a outros meios de informação, a qual deverá ser juntada ao respectivo processo. (...) '
12. Bem se vê, portanto, que a validade da citação via postal não depende de que o aviso de recebimento seja assinado pelo próprio destinatário da comunicação, o que dispensa, no caso em tela, a entrega do AR em 'mãos próprias'. A exigência da norma é no sentido de o Tribunal verificar se a correspondência foi entregue no endereço correto, residindo aqui a necessidade de certeza inequívoca.
12.1 Não é outra a orientação da jurisprudência do TCU, conforme se verifica dos julgados a seguir transcritos:
'São válidas as comunicações processuais entregues, mediante carta registrada, no endereço correto do responsável, não havendo necessidade de que o recebimento seja feito por ele próprio.' (Acórdão 3648/2013-TCU-Segunda Câmara, Relator Ministro JOSÉ JORGE) ;
'É prescindível a entrega pessoal das comunicações pelo TCU, razão pela qual não há necessidade de que o aviso de recebimento seja assinado pelo próprio destinatário. Entregandose a correspondência no endereço correto do destinatário, presume-se o recebimento da citação.' (Acórdão 1019/2008-TCU-Plenário, Relator Ministro BENJAMIN ZYMLER) ;
'As comunicações do TCU, inclusive as citações, deverão ser realizadas mediante Aviso de Recebimento - AR, via Empresa Brasileira de Correios e Telégrafos, bastando para sua validade que se demonstre que a correspondência foi entregue no endereço correto.' (Acórdão 1526/2007-TCU-Plenário, Relator Ministro AROLDO CEDRAZ) .
12.2 A validade do critério de comunicação processual do TCU foi referendada pelo Supremo Tribunal Federal, nos termos do julgamento do MS-AgR 25.816/DF, por meio do qual se afirmou a desnecessidade da ciência pessoal do interessado, entendendo-se suficiente a comprovação da entrega do 'AR' no endereço do destinatário:
'Ementa: agravo regimental. Mandado de segurança. Desnecessidade de intimação pessoal das decisões do tribunal de contas da união. art. 179 do regimento interno do TCU. Intimação do ato impugnado por carta registrada, iniciado o prazo do art. 18 da lei nº 1.533/51 da data constante do aviso de recebimento. Decadência reconhecida. Agravo improvido.
O envio de carta registrada com aviso de recebimento está expressamente enumerado entre os meios de comunicação de que dispõe o Tribunal de Contas da União para proceder às suas intimações.
O inciso II do art. 179 do Regimento Interno do TCU é claro ao exigir apenas a comprovação da entrega no endereço do destinatário, bastando o aviso de recebimento simples.' 
12.3 Vê-se, com base no resumo acima transcrito, a validade das citações efetuadas no caso em tela, tendo sido, por fim, efetuado por meio de edital às empresas Metro Quadrado M. e Tryx Eventos Ltda. A exigência da norma é no sentido de o Tribunal verificar se a correspondência foi entregue no endereço correto, residindo aqui a necessidade de certeza inequívoca e no caso de insucesso, a via editalícia, como feito no presente processo para as empresas supracitadas. Portanto, transcorrido o prazo regimental, não houve manifestação dos responsáveis, podendo serem considerados revéis para todos os efeitos processuais.
Da revelia
13. Em que pese terem sido adotadas todas as providências documentais regulamentares para fins de citação, constata-se a ausência de apresentação de alegações de defesa por parte dos responsáveis, configurando-se como revéis para todos os efeitos processuais. 
14. Nos processos do TCU, a revelia não leva à presunção de que seriam verdadeiras todas as imputações levantadas contra os responsáveis, diferentemente do que ocorre no processo civil, em que a revelia do réu opera a presunção da verdade dos fatos narrados pelo autor. Dessa forma, a avaliação da responsabilidade do agente não pode prescindir da prova existente no processo ou para ele carreada.
15. Ao não apresentar sua defesa, o responsável deixa de produzir prova da regular aplicação dos recursos sob suas responsabilidades, em afronta às normas que impõem aos gestores e funcionários públicos a obrigação legal de, sempre que demandados pelos órgãos de controle, apresentar os documentos que demonstrem a correta utilização das verbas públicas, a exemplo do contido no art. 93 do Decreto-lei 200/67: 'Quem quer que utilize dinheiros públicos terá de justificar seu bom e regular emprego na conformidade das leis, regulamentos e normas emanadas das autoridades administrativas competentes.'
Da análise da pretensão punitiva
16. A pretensão punitiva do TCU, conforme Acórdão 1441/2016-TCU-Plenário, que uniformizou a jurisprudência acerca dessa questão, subordina-se ao prazo geral de prescrição indicado no art. 205 do Código Civil, que é de 10 anos, contado da data de ocorrência da irregularidade sancionada, nos termos do art. 189 do Código Civil, sendo este prazo interrompido pelo ato que ordenar a citação, a audiência ou a oitiva do responsável. No caso em exame, não ocorreu a prescrição, uma vez que os valores cobrados datam de 17/12/2009 em diante, conforme quadros demonstrados na presente instrução e o ato que ordenou a citação foi de 26/2/2019 (peça 56) .
17. Em se tratando de processo em que as partes interessadas não se manifestaram acerca das irregularidades, não há elementos para que se possa efetivamente aferir e reconhecer a ocorrência de boa-fé ou de excludentes de culpabilidade em suas condutas, podendo o Tribunal, desde logo, proferir o julgamento de mérito pela irregularidade das contas, nos termos dos §§ 2º e 6º do art. 202 do Regimento Interno do TCU (Acórdão 2064/2011-TCU-Primeira Câmara; Relator: Ubiratan Aguiar; Acórdão 6182/2011-TCU-Primeira Câmara; Relator: Weber de Oliveira; Acórdão 4072/2010-TCU-Primeira Câmara; Relator: Valmir Campelo; Acórdão 1189/2009-TCU-Primeira Câmara; Relator: Marcos Bemquerer; Acórdão 731/2008-TCU-Plenário; Relator: Aroldo Cedraz) .
18. Dessa forma, os responsáveis devem ser considerados revéis, nos termos do art. 12, §3º, da Lei 8.443/1992, devendo suas contas ser julgadas irregulares e lhes imputado débito, de acordo com os arts. 70 e 71, inciso II, da Constituição Federal c/c os arts. 5º, inciso II, e 16, § 2º, da Lei 8.443/1992, bem como lhes seja aplicada a multa prevista no art. 57 da Lei 8.443/1992, diante da inobservância da prescrição da pretensão punitiva do TCU. 
CONCLUSÃO
19. A partir dos elementos constantes dos autos, foi possível verificar que o Sr. Orlando Santos Diniz, então Presidente do Conselho Regional do Senac/RJ, bem como as empresas Tryx Eventos Ltda. - ME e Metro Quadrado Montagens e Promoções Ltda. - EPP foram os responsáveis pela não comprovação da boa e regular aplicação dos recursos recebidos por força do Contrato Senac/RJ S/N, de 2/9/2009, em função da ausência de apresentação da prestação de contas do 15º Senac Rio Fashion Business, do 16º Senac Rio Fashion Business e do Senac Rio Fashion Business Tech. 
20. Diante da revelia dos responsáveis e inexistindo nos autos elementos que permitam concluir pela ocorrência de boa-fé ou de outros excludentes de culpabilidade em suas condutas, propõe-se que sejam julgadas irregulares as suas contas, imputando-lhes débito e aplicando-lhes a multa prevista no art. 57 da Lei 8.443/1992.
PROPOSTA DE ENCAMINHAMENTO
21. Ante todo o exposto, submetem-se os autos à consideração superior, propondo:
a) considerar revéis, para todos os efeitos processuais, o Sr. Orlando Santos Diniz (CPF XXX.078.767-XX) , então Presidente do Conselho Regional do Senac/RJ, e as empresas Tryx Eventos Ltda. - ME (CNPJ 10.506.235/0001-03) e Metro Quadrado Montagens e Promoções Ltda. - EPP (CNPJ 00.883.861/0001-65) ;
b) com fundamento nos arts. 1º, inciso I, 16, inciso III, alínea 'c', e § 2º da Lei 8.443/1992 c/c os arts. 19 e 23, inciso III, da mesma lei, com arts. 1º, inciso I, 209, inciso III, e § 5º, 210 e 214, inciso III, do Regimento Interno, julgar irregulares as contas do Sr. Orlando Santos Diniz (CPF XXX.078.767-XX) , da empresa Tryx Eventos Ltda. - ME (CNPJ 10.506.235/0001-03) e da empresa Metro Quadrado Montagens e Promoções Ltda. - EPP (CNPJ 00.883.861/0001-65) , e condená-los ao pagamento das quantias a seguir especificadas, com a fixação do prazo de quinze dias, a contar da notificação, para comprovarem, perante o TCU (art. 214, inciso III, alínea 'a', do Regimento Interno) , o recolhimento da dívida aos cofres do Senac/ARRJ, atualizada monetariamente e acrescida dos juros de mora, calculados a partir das datas discriminadas, até a data do efetivo recolhimento, abatendo-se na oportunidade quantia eventualmente ressarcida, na forma da legislação em vigor em decorrência da:
b.1) não comprovação da boa e regular aplicação dos recursos federais recebidos, decorrente da ausência de apresentação da prestação de contas do 15º Senac Rio Fashion Business, contrariando o disposto no art. 93 do Decreto-lei 200/1967 e a jurisprudência do TCU: 
	VALOR ORIGINAL (R$) 
	DATA DA OCORRÊNCIA

	17/12/2009
	2.427.102,83

	8/1/2010
	1.826.858,60

	22/1/2010
	1.829.503,00

		                       Valor atualizado até 30/7/2020: R$ 10.754.383,40
	b.2) não comprovação da boa e regular aplicação dos recursos recebidos, decorrente de irregularidade verificada na prestação de contas do 16º Senac Rio Fashion Business e Senac Rio Fashion Business Tech, referente às empresas patrocinadas que anexaram à prestação de contas do Sesc/ARRJ (e também do Senac/ARRJ) diversos documentos fiscais e apresentaram, em substituição, a NF 1497 da empresa CAS Pires Promoções e Eventos Ltda., que tem os mesmos sócios de uma das empresas patrocinadas, relativa à prestação de serviços de coordenação e gerenciamento, incluindo hospedagem de convidados e compradores do evento, não havendo como asseverar que os serviços a ela associado foram prestados, de fato, na organização do evento patrocinado, ante a ausência de relação de hóspedes, indicando nome, hotel, período de hospedagem e relação com o evento, bem como menção a outro evento, Congresso Brasileiro de Cirurgia Dermatológica, contrariando o disposto no art. 93 do Decreto-lei 200/1967:
	VALOR ORIGINAL (R$) 
	DATA DA OCORRÊNCIA

	31/5/2010
	290.707,00

			                       Valor atualizado até 30/7/2020: R$ 499.928,83
b)  aplicar, individualmente, ao Sr. Orlando Santos Diniz (CPF XXX.078.767-XX) , então Presidente do Conselho Regional do Senac/RJ, e às empresas Tryx Eventos Ltda. - ME (CNPJ 10.506.235/0001-03) e Metro Quadrado Montagens e Promoções Ltda. - EPP (CNPJ 00.883.861/0001-65 a multa prevista no art. 57 da Lei 8.443/1992 c/c o art. 267 do Regimento Interno, com a fixação do prazo de quinze dias, a contar da notificação, para comprovar, perante o TCU (art. 214, inciso III, alínea 'a', do Regimento Interno) , o recolhimento da dívida aos cofres do Tesouro Nacional, atualizada monetariamente desde a data do acórdão até a do efetivo recolhimento, se for paga após o vencimento, na forma da legislação em vigor;
c) 	tendo em vista a gravidade das infrações cometidas, aplicar ao Sr. Orlando Santos Diniz (CPF XXX.078.767-XX) a penalidade de inabilitação para o exercício de cargo em comissão ou função de confiança no âmbito da Adm. Pública, conforme prevê o art. 60 da Lei 8.443/1992;
d) autorizar, desde logo, nos termos do art. 28, inciso II, da Lei n. 8.443/1992, a cobrança judicial das dívidas, caso não atendidas as notificações;
e) autorizar, desde logo, com fundamento no art. 26 da Lei 8.443/1992 c/c o art. 217 do Regimento Interno do TCU, caso seja do interesse dos responsáveis, o parcelamento da (s) dívida (s) em até 36 parcelas, incidindo, sobre cada uma os encargos legais devidos, sem prejuízo de alertá-los de que, caso optem por essa forma de pagamento, a falta de comprovação do recolhimento de qualquer parcela implicará o vencimento antecipado do saldo devedor, nos termos do art. 26, parágrafo único, e 59, da Lei 8.443/1992 c/c o art. 217, § 2º, do Regimento Interno do TCU;
f) enviar cópia deste Acórdão, bem como do Relatório e do Voto que o fundamentam, à Procuradoria da República no Estado do Rio de Janeiro, nos termos do § 7° do art. 209 do Regimento Interno do TCU, para a adoção das medidas que entender cabíveis e comunicar-lhe que o relatório e o voto que a fundamentarem podem ser acessados por meio do endereço eletrônico www.tcu.gov.br/acordaos e que, caso haja interesse, o Tribunal pode enviar-lhe cópia desses documentos sem qualquer custo."
2.	O Ministério Público junto a este Tribunal, representado pelo Subprocurador-Geral Paulo Soares Bugarin, alinhou-se, em essência, ao exame da matéria pela unidade técnica, mas discordou da proposta de inabilitar o "gestor público para a ocupação de cargos em comissão ou função de confiança na Administração Pública Federal, tendo em vista a ausência de análise, na peça instrutória, quanto à gravidade da conduta impugnada. Desse modo, uma deliberação nesse sentido careceria de motivação." (peça 100) . 
	É o Relatório.

Dalide Barbosa Alves Corrêa, OAB/DF 7.609, e Polliana Cristina Oliveira de Carvalho, OAB/DF 34.894.

Subprocurador-Geral Paulo Soares Bugarin.

APARTADO DE TOMADA DE CONTAS ESPECIAL. FALHAS NA EXECUÇÃO DAS DESPESAS REALIZADAS COM RECURSOS DE PATROCÍNIO CONCEDIDO PELO SERVIÇO NACIONAL DE APRENDIZAGEM COMERCIAL. CITAÇÃO. REVELIA. IRREGULARIDADE DAS CONTAS. IMPOSIÇÃO DE DÉBITO. APLICAÇÃO DE MULTA. INABILITAÇÃO. É obrigatória a apresentação de prestação de contas de recursos públicos transferidos a entidades privadas por meio de contratos/convênios de patrocínio, para fins de verificação da regular aplicação desses recursos no escopo a que se destinavam.

TOMADA DE CONTAS ESPECIAL (TCE)

Secretaria de Controle Externo de Tomada de Contas Especial - SecexTCE.

Trata-se de processo apartado de Tomada de Contas Especial deflagrado por força do Acórdão 2476/2018-TCU-Plenário, proferido nos autos da Prestação de Contas do Serviço Nacional de Aprendizagem Comercial - Administração Regional do Rio de Janeiro - Senac/ARRJ (TC-Processo 046.584/2012-9) , referente ao exercício de 2011.
2.	Mediante a precitada deliberação, o Plenário desta Corte julgou regulares as contas de diversos responsáveis do Senac/ARRJ e determinou que fossem promovidas as citações solidárias de outros agentes e empresas, para que apresentassem alegações de defesa e/ou recolhessem aos cofres da entidade as quantias especificadas no decisum, em face de ocorrências verificadas em contratos de patrocínio de eventos relativas à inclusão, na prestação de contas, de notas fiscais canceladas posteriormente à sua apresentação, utilizadas em duplicidade, incompatíveis com o período de execução do evento e/ou que não correspondiam à localização de sede ou filiais das empresas.
3.	Nada obstante, foram verificados indícios de irregularidades na execução de convênios/contratos firmados pela entidade - com as sociedades empresárias Tryx Eventos Ltda. e Metro Quadrado Montagens e Promoções Ltda. - em exercício diverso daquele relativo às contas anuais analisadas (2011) . Em consequência, o Plenário despoletou o seguinte comando igualmente por meio do Acórdão 2.476/2018: 
"9.4. determinar a instauração de processo apartado de Tomada de Contas Especial, com fundamento nos arts. 1º, incisos I e II, e 47 da Lei 8.443/1992 c/c o art. 41 da Resolução/TCU 259/2014, com vistas a promover a citação solidária dos responsáveis a seguir discriminados, para que, no prazo de 15 (quinze) dias, contado do recebimento dos correspondentes expedientes que lhes forem endereçados, apresentem alegações de defesa e/ou recolham ao Senac/ARRJ as quantias abaixo especificadas, atualizadas monetariamente e a partir das datas indicadas até a do efetivo recolhimento, nos termos da legislação vigente, tendo em vista as irregularidades que deram origem a débito, constatadas na execução dos convênios/contratos firmados pelo Senac/ARRJ com as sociedades empresárias Tryx Eventos Ltda. e Metro Quadrado Montagens e Promoções Ltda., realizados em exercícios diversos de 2011, a partir de cópia dos elementos pertinentes destes autos: 
9.4.1. Sr. Orlando Santos Diniz solidariamente com as empresas Tryx Eventos Ltda. e Metro Quadrado Montagens e Promoções Ltda.:
9.4.1.1. em face da não comprovação da boa e regular aplicação dos recursos recebidos, decorrente da ausência de apresentação da prestação de contas do 15º Senac Rio Fashion Business:
	Data
	Valor (R$) 

	17/12/2009
	2.427.102,83

	8/1/2010
	1.826.858,60

	22/1/2010
	1.829.503,00

9.4.1.2. em vista da não comprovação da boa e regular aplicação dos recursos recebidos, decorrente de irregularidade verificada na prestação de contas do 16º Senac Rio Fashion Business e Senac Rio Fashion Business Tech, referente às empresas patrocinadas que anexaram à prestação de contas do Sesc/ARRJ (e também do Senac/ARRJ) diversos documentos fiscais e apresentaram, em substituição, a NF 1497 da empresa CAS Pires Promoções e Eventos Ltda., que tem os mesmos sócios de uma das empresas patrocinadas, relativa à prestação de serviços de coordenação e gerenciamento, incluindo hospedagem de convidados e compradores do evento, não havendo como asseverar que os serviços a ela associado foram prestados, de fato, na organização do evento patrocinado, ante a ausência de relação de hóspedes, indicando nome, hotel, período de hospedagem e relação com o evento, bem como menção a outro evento, Congresso Brasileiro de Cirurgia Dermatologia:
	Data
	Valor (R$) 

	31/5/2010
	290.707,00"

4.	Instados a se manifestar nestes autos, o Sr. Orlando Santos Diniz, Presidente do Conselho Regional do Senac/RJ à época dos fatos, e as empresas Tryx Eventos Ltda. e Metro Quadrado Montagens e Promoções Ltda. optaram por não trazer seus elementos de defesa ao descortino do Tribunal tampouco adimpliram a dívida, o que caracteriza a revelia prevista no art. 12, § 3º, da Lei 8.443/1992.
5.	Após examinar o mérito do processo, a Secretaria de Controle Externo de Tomada de Contas Especial - SecexTCE opinou, em substância, pela irregularidade das contas do ex-gestor e das empresas, com condenação solidária ao pagamento do débito apurado e imposição da multa prevista no art. 57 da Lei 8.443/1992. Também sugeriu aplicar ao Sr. Orlando Santos Diniz a pena de inabilitação para o exercício de cargo em comissão ou função de confiança no âmbito da Administração Pública, nos termos do art. 60 da Lei 8.443/1992.
6.	O Ministério Público junto ao TCU concordou, em essência, com a proposta da SecexTCE, dissentido somente da hipótese de inabilitação, porquanto não houve análise da gravidade da conduta do ex-agente por parte da Secretaria instrutiva.
7.	Fixadas a situação fático-jurídica, a análise e o encaminhamento oferecido ao Tribunal para os autos, passo à apreciação da matéria.
8.	Como visto na deliberação parcialmente reproduzida acima, não houve a comprovação da boa e regular aplicação de verbas públicas empregadas em contratos de patrocínio, em face da falta de apresentação da prestação de contas do 15º Senac Rio Fashion Business e de irregularidades constatadas na prestação de contas do 16º Senac Rio Fashion Business e Senac Rio Fashion Business Tech, relacionadas a documentos fiscais impugnados e à ausência de demonstração de que os serviços contratados foram efetivamente prestados. 
9.	Deve-se deixar bem vincado que a obrigação de prestar contas de recursos envolvendo a concessão de patrocínio não é tese disputada nesta Corte, consoante os excertos colhidos da ferramenta de pesquisa deste Tribunal, 'Jurisprudência Selecionada': 
Acórdão 6813/2017-TCU-Primeira Câmara, rel. min. subst. Augusto Sherman
"As entidades do Sistema S, por gerirem recursos públicos e estarem sujeitas, portanto, aos princípios constitucionais inerentes à atividade administrativa, estão obrigadas a exigir prestação de contas, física e financeira, dos valores transferidos a entidades privadas por meio de contratos de patrocínio; bem como os terceiros patrocinados estão obrigados a prestá-las, por força do art. 70 da Constituição Federal."
Acórdão 545/2015-TCU-Plenário, rel. min. Raimundo Carreiro
"É obrigatória a apresentação de prestação de contas de recursos públicos transferidos a entidades privadas por meio de contratos de patrocínio, para fins de verificação da regular aplicação de tais valores nas estritas finalidades para as quais foram destinados."
10.	Destaco que o art. 70, caput e parágrafo único, da Constituição Federal seria o comando aplicável e suficiente para impor a obrigação de comprovação de gastos ao patrocinado que se vale de verbas públicas que lhe foram transferidas. 
11.	O caput do dispositivo precitado disciplina a "fiscalização contábil, financeira, orçamentária, operacional e patrimonial da União e das entidades da administração direta e indireta" e seu parágrafo único associa essa fiscalização à obrigação de prestar contas a que se sujeita qualquer pessoa que "utilize, arrecade, guarde, gerencie ou administre dinheiros, bens e valores públicos ou pelos quais a União responda (...) ".
12.	As entidades do Sistema "S" gerenciam recursos decorrentes de contribuições parafiscais (receita pública) , que, ao fim e ao cabo, constituem espécie do gênero "dinheiros públicos" e, por conseguinte, há necessidade de prestação de contas ao Tribunal. Nessa linha de exegese igualmente assentada conferir os Acórdão 2079/2015-TCU-Plenário (de minha relatoria) e 1.770/2013 - Plenário (rel. min. Benjamin Zymler) , bem como o MS 34.296 AgR (rel. min. Dias Toffoli, Segunda Turma, julgado em 24/04/2018) .
13.	Outra questão que não é novidadeira nesta Casa de Contas, refere-se à interpretação remansosa de que as entidades de referência estão submetidas aos princípios constitucionais que regem a atividade administrativa. Cito, entre outros precedentes, os Acórdão 1280/2018-TCU-Plenário (rel. min. Benjamin Zymler) , 5.736/2020 - 1ª Câmara (rel. min. subst. André de Carvalho) e 9.804/2019 - 1ª Câmara (de minha relatoria) .
14.	Nessa ordem de ideias, verificada a incontestável condição de dinheiro público, os recursos transferidos por entidades do Sistema "S" sob a égide dos contratos de patrocínio devem guardar os mesmos cuidados que se têm no trato de qualquer verba pública. E por estarem sujeitas aos princípios constitucionais inerentes à atividade administrativa, essas entidades estão obrigadas a exigir a prestação de contas das despesas realizadas por parte dos terceiros patrocinados com esses recursos, bem como os terceiros estão compelidos a prestá-las, por força do que dispõe o art. 70 da CF/88.
15.	Na hipótese concreta, em vista da falta de prestação de contas do evento 15º Senac Rio Fashion Business e das irregularidades que grassaram a prestação de contas do 16º Senac Rio Fashion Business e Senac Rio Fashion Business Tech, entendo que está seguramente evidenciada a necessidade de responsabilização do ex-gestor e das empresas arroladas neste processo. Por conseguinte, as contas do ex-presidente da entidade e das sociedades empresárias devem ser julgadas irregulares, com condenação ao pagamento do débito quantificado no processo e imposição da multa prevista no art. 57 da Lei 8.443/1992.
16.	Esclareço ainda que, no caso, não ocorreu a prescrição da pretensão punitiva. Acerca do tema, rememoro que o Plenário desta Corte fixou o entendimento de que o Tribunal está subordinado ao prazo decenal de prescrição indicado no art. 205 do Código Civil, contado a partir do fato gerador, e de que o ato que ordenar a citação, a audiência ou a oitiva da parte interrompe a prescrição, nos termos do art. 202, inciso I, do Código Civil (Acórdão 1441/2016-TCU-Plenário, relator min. Benjamin Zymler; redator min. Walton Alencar Rodrigues) .
17.	Neste processo, o ato que determinou a citação dos responsáveis ocorreu em 24/10/2018, com o julgamento do Acórdão 2476/2018-TCU-Plenário (peça 1) , que expressamente determinou "a instauração de processo apartado de Tomada de Contas Especial (...)  com vistas a promover a citação solidária dos responsáveis" (subitem 9.4) . Considerando como referência (fato gerador) as datas de ocorrência dos débitos (2009 e 2010) , observa-se que não está decorrido o prazo decenal previsto no Codex em relação aos arrolados e às parcelas do dano ao erário. Logo, uma vez que os fatos tisnados não foram colhidos pela mencionada prescrição, há plena possibilidade de aplicação da multa prevista no art. 57 da Lei 8.443/1992. 
18.	Quanto à proposta oferecida pela unidade técnica de inabilitar o Sr. Orlando Santos Diniz ao exercício de cargo em comissão ou função de confiança no âmbito da Administração Pública Federal, acolho a sugestão da Secex/TCE por entender que as infrações apuradas neste processo (ausência de prestação de contas de eventos e irregularidades referentes a documentos fiscais impugnados e à falta de demonstração de que os serviços contratados foram efetivamente prestados) são suficientemente graves para ensejar a aplicação dessa penalidade, nos termos do que dispõe o art. 60 da Lei 8.443/1992.
19.	Por fim, deve ser autorizado o pagamento das dívidas em até 36 parcelas mensais e consecutivas, caso solicitado, e a cobrança judicial das dívidas, bem como se deve encaminhar cópia do Acórdão que vier a ser proferido à Procuradoria da República no Estado do Rio de Janeiro, com fundamento no art. 16, § 3º, da Lei 8.443/1992 c/c art. 209, § 7º, do Regimento Interno do TCU.
	 Ante o exposto, manifesto-me por que seja adotada a deliberação que ora submeto a este Colegiado.
T.C.U., Sala das Sessões, em 16 de setembro de 2020.
MARCOS BEMQUERER COSTA
Relato